【裁判字號】    95,判,84
【裁判日期】    950119
【裁判案由】    犯罪被害人保護法
【裁判全文】
最  高  行  政  法  院  判  決
                                     95年度判字第00084號
上  訴  人  乙○○
被 上訴 人  臺灣嘉義地方法院檢察署犯罪被害人補償審議委員會
代  表  人  甲○○
上列當事人間因犯罪被害人保護法事件，上訴人對於中華民國93
年8月10日高雄高等行政法院93年度訴字第36號判決，提起上訴
。本院判決如下：
    主  文
上訴駁回。
上訴審訴訟費用由上訴人負擔。
    理  由
一、本件上訴人主張：依法務部91年5月9日法令字第0911000214
    號函示：「依犯罪被害人保護法第6條規定，被害人之父母
    、配偶及子女申請同法第9條第1項第3款之補償金者，固不
    以其係依賴被害人扶養維持生活者為限，惟計算其扶養費時
    ，仍應受民法第1117條第1項「不能維持生活」規定之限制
    。又上開民法規定所稱『不能維持生活』，係指資產部分；
    同條項所稱『無謀生能力』，係指勞力部分。」；又法務部
    （89）法保字第023286號函謂：「本部同意貴署犯罪被害人
    補償覆審委員會研擬意見，即依犯罪被害人保護法第6條第2
    項及民法第1117條第2項規定，犯罪被害遺屬補償金申請人
    ，如為犯罪行為被害而死亡者之父母，不論其有無實際受死
    亡者扶養或是否年滿60歲，均得依規定給予補償。」；故依
    上開函令之見解，法院應審酌受死亡者扶養之遺屬其資產是
    否足敷使用至其60歲以後。原審未加詳查，難謂無違背上開
    解釋函令。又上訴人目前雖得以維持生活，但其年過60以後
    是否能得以4百萬元維持生活，則尚有疑義。原判決對此棄
    置不論，即認為上訴人乙○○直到老死皆得以維持生活，難
    謂無違背經驗法則及論理法則。又處理陳宗慶之喪葬事宜，
    4百萬元之保險費已所剩無幾，且原判決僅於理由項下欄內
    載明4百萬元足以維持其生活等語，而就扶養費部分之請求
    ，未見原判決理由中說明上訴人現有之財產為何、保險金所
    剩為何、是否得就其餘存之財產維持生活等加以論述，足見
    原判決有判決不備理由之違法。再言、犯罪被害人保護法制
    訂之目的，係為擔保因犯罪而受害之被害人或其遺屬，確實
    能領取相當之保障，以落實我社會福利國之制度。上訴人既
    為受害人陳宗慶之母親，而陳宗慶確實因訴外人陳瑞欽之殺
    害而死亡，則身為犯罪被害人之遺屬，上訴人自有領取補償
    金之權利。且就社會福利國之角度而言，犯罪被害人之遺屬
    是否係『不能維持生活』，不應僅就其目前之生活狀況衡量
    ，尚須觀察其日後是否亦能維持生活綜合加以論斷，方合事
    理。本件原判決未加以論斷上訴人老年時之生活如何維持，
    僅論上訴人目前生活尚屬無憂，而駁回上訴人此部分之請求
    ，實嫌速斷等語。
二、被上訴人未提出答辯狀。
三、原審斟酌全辯論意旨及調查證據之結果，以：經查，上訴人
    名下有土地3筆、房屋乙棟、汽車乙輛，財產價值總計新台
    幣 (下同)5,547,800元，此有93年6月1日財產調件明細表
    附卷足憑，並依上訴人自陳從事服務業月入2、3萬元，且因
    被害人死亡而領有保險金4,000,000元，衡諸社會一般常情
    ，堪認上訴人足以自己之財產維持生活。另按，民法第1117
    條第1項規定，受扶養權利者，以不能維持生活而無謀生能
    力者為限，而同條第2項僅規定，前項無謀生能力之限制，
    於直系血親尊親屬不適用之，上揭規定可知，直系血親尊親
    屬請求扶養時，僅須不能維持生活為已足，不須其又無謀生
    能力，並非規定前項不能維持生活之限制，於直系血親尊親
    屬不適用之，是直系血親尊親屬，如能以自己財產維持生活
    者，自無受扶養之權利。再查，審議決定及覆審決定係以上
    訴人已有前述財產，又因陳宗慶死亡而領有4,000,000元之
    保險金，認定上訴人能維持生活，並非認定上訴人所受領之
    4,000,000元保險金係屬社會保險而依犯罪被害人保護法第
    11條之規定予以扣除，是上訴人前揭主張，均不足採，從而
    ，上訴人請求扶養費2,000,000元之部分，應予駁回。再按
    ，依犯罪被害人保護法申請補償之人，已受有社會保險、損
    害賠償給付或因犯罪行為被害依其他法律規定得受之金錢給
    付，應自犯罪被害補償金中減除之；又所稱社會保險，係指
    下列保險：全民健康保險、勞工保險、公務人員保險、軍人
    保險、私立學校教職員保險、農民健康保險、學生團體保險
    、強制汽車責任保險、其他經法務部會同相關目的事業主管
    機關認定之社會保險，前揭犯罪被害人保護法第11條及同法
    施行細則第8條規定甚明。又被保險人或其受益人或其他利
    害關係人，為領取保險給付，故意造成保險事故者，保險人
    除給與喪葬津貼外，不負發其他保險給付之責任，勞工保險
    條例第23條定有明文。經查，勞工保險局因被害人死亡已補
    償其遺屬即陳瑞欽喪葬津貼101,042元，該津貼係陳瑞欽所
    領，並非上訴人具領乙節，此有該局92年8月6日保承資字第
    09210255940號函附於原審議決定卷可稽，查陳瑞欽即係故
    意殺害本件被害人陳宗慶之行為人，此有臺灣嘉義地方法院
    檢察署檢察官92年度偵字第4271號、5785號起訴書可憑，依
    犯罪被害人保護法第8條第1款規定，陳瑞欽不得申請遺屬補
    償金，即非依本法得請求補償之人，是陳瑞欽由勞工保險局
    所受領前揭喪葬津貼101,042元，自不得於上訴人為本件請
    求中扣除，覆審決定就此數額予以扣除，於法尚有不合，此
    部分應予撤銷。綜上所述，本件上訴人請求應予准許部分為
    醫療費4,018元、殯喪費127,500元，共計131,518元，扣除
    覆審決定已准許之26,458元，被上訴人應作成再給付上訴人
    105,060元之處分，審議決定及覆審決定關於駁回上訴人此
    部分之請求，認事用法，尚有違誤，自應由本院予以撤銷，
    以期適法。至上訴人其餘之請求扶養費2,000,000元部分，
    審議決定，予以駁回，揆諸前述規定，於法並無違誤，覆審
    決定予以維持，亦無不合，上訴人此部分之請求，為無理由
    ，應予駁回。
四、本院按「因犯罪行為被害而死亡者之遺屬或受重傷者，得申
    請犯罪被害補償金。」、「犯罪被害補償金之種類及支付對
    象如下：一、遺屬補償金：支付因犯罪行為被害而死亡者之
    遺屬。」、「得申請遺屬補償金之遺屬，依下列順序定之：
    一、父母、配偶及子女。」、「有下列各款情形之一者，不
    得申請遺屬補償金：一、故意或過失使被害人死亡者。」、
    「補償之項目及其最高金額如下：一、因被害人受傷所支出
    之醫療費，最高金額不得逾新台幣40萬元。二、因被害人死
    亡所支出之殯葬費，最高金額不得逾新台幣30萬元。三、因
    被害人死亡致無法履行之法定扶養義務，最高金額不得逾新
    台幣1百萬元。‧‧‧因犯罪行為被害而死亡者之遺屬，得
    申請前項第1款至第3款所定補償金；因犯罪行為被害而受重
    傷者，得申請前項第1款及第4款所定補償金。」、「依本法
    請求補償之人，已受有社會保險、損害賠償給付或因犯罪行
    為被害依其他法律規定得受之金錢給付，應自犯罪被害補償
    金中減除之。」犯罪被害人保護法第4條第1項、第5條第1項
    第1款、第6條第1項第1款、第8條第1款、第9條第1項、第2
    項及第11條分別定有明文。次按犯罪被害人保護法立法目的
    ，係在於被害人因遭他人侵害導致死亡或重傷結果，國家為
    救急而負起國家社會責任，給予被害人或其家屬部分之金錢
    補償，但犯罪加害人仍不因此免除其賠償責任，國家依法給
    付此項金錢後，得依犯罪被害人保護法規定，向犯罪行為人
    據以求償，此觀犯罪被害人保護法第1條、第12條第1項之規
    定自明。國家於支付被害補償金後，在補償金範圍內，既對
    犯罪行為人或依法應負賠償責任之人有求償權，而犯罪行為
    人對被害人家屬所負之損害賠償責任，本質上乃一侵權行為
    損害賠償責任而應適用民法相關規定，故此損害賠償責任當
    不因犯罪被害人保護法之施行，而加重犯罪行為人之負擔；
    故關於犯罪被害人保護法補償金之計算，仍須就民法規定整
    體適用之。又按民法第192條第2項規定，被害人對於第三人
    負有法定扶養義務者，加害人對於該第三人亦應負損害賠償
    責任，則加害人依該條僅對法定有受扶養權利之第三人，負
    因被害人死亡致未能受扶養之賠償責任，而關於法定扶養義
    務成立與否，依民法第1117條規定，直系血親尊親屬如能以
    自己財產維持生活者，即無受扶養權利（最高法院80年度台
    上字第2124號判決參照），故被害人之父母依民法第192條
    第2項規定為扶養費賠償之請求時，即以不能維持生活為限
    。故而，犯罪被害人父母依犯罪被害人保護法規定為扶養費
    補償之請求，自仍應具備民法第1117條第1項「不能維持生
    活」規定之要件。至所謂不能維持生活，係就受扶養權利人
    所有財產之客觀狀態予以判斷。再按，得依犯罪被害人保護
    法第11條規定應自犯罪被害補償金中減除之金錢給付，係指
    得依該法請求補償之人，已受有社會保險之金錢給付者為限
    ，若非依該法得請求補償之人，其縱已受有社會保險之金錢
    給付，則於依該法得請求補償之人依該法請求補償時，並不
    得扣除該依法不得請求補償之人所受領之社會保險之金錢給
    付。本件上訴人以其子即被害人陳宗慶於87年10月6日晚上9
    時許，遭加害人陳瑞欽殺害死亡為由，向被上訴人申請犯罪
    被害補償金，經被上訴人以其申請無理由，而駁回其申請，
    上訴人不服，提起覆審，經覆審決定將原決定撤銷，被上訴
    人應給付補償上訴人26,458元，上訴人其餘申請駁回。上訴
    人不服，循序提起本件行政訴訟。原判決駁回上訴人請求補
    償扶養費用200萬元部分 (即上訴人對原判決不服提起上訴
    部分)，係認上訴人名下有土地3筆，房屋1棟、汽車乙輛，
    財產價值總計5,547,800元，且因被害人死亡而領有保險金
    4,000,000元，衡諸社會一般常情，堪認上訴人足以自己之
    財產維持生活。而直系血親尊親屬，如能以自己財產維持生
    活者，自無受扶養之權利。是審議決定以上訴人有上述財產
    等足以維持生活，而駁回上訴扶養費部分之請求，覆審決定
    就此部分予以維持，均無不合，因而駁回上訴人就此部分在
    原審之訴，經核於法並無違誤。上訴意旨略謂：上訴人之資
    產是否足敷使用至60歲以後，原審未加調查審認，遂予駁回
    上訴人就扶養費之請求，自有判決不備理由之違法云云，惟
    按犯罪被害人之直系血親尊親屬依犯罪被害人保護法之規定
    ，請求補償金給付時，仍應以不能維持生活者為限，而不能
    維持生活係指資產部分而言，至於其年齡如何，勞力如何均
    屬有無謀生能力之問題，是原判決認上訴人依其所有資產而
    言，已足以維持生活，而駁回上訴人就扶養費部分之請求，
    則上訴人之年齡如何，勞力如何，既與能否維持生活無關，
    縱未加以審認，亦難認原判決有判決不備理由之違法，上訴
    論旨執是指摘原判決不當，聲明廢棄，非有理由，應予駁回
    。
據上論結，本件上訴為無理由，爰依行政訴訟法第255條第1項、
第98條第3項前段，判決如主文。
中    華    民    國    95    年    1      月    19    日
                  第一庭審判長法  官  葉  振  權
                              法  官  陳  秀  美
                              法  官  吳  明  鴻
                              法  官  劉  鑫  楨
                              法  官  梁  松  雄
以  上  正  本  證  明  與  原  本  無  異
中    華    民    國    95    年    1     月    20    日
                              書記官  郭  育  玎


司法院資訊處製作；財團法人民間司法改革基金會備份。
